【裁判字號】    89,台上,1080
【裁判日期】    890511
【裁判案由】    租佃爭議
【裁判全文】
最高法院民事判決                              八十九年度台上字第一○八○號
      上  訴  人  甲  ○
      訴訟代理人  陳銘堂律師
      被 上訴 人  丁○○
                  乙  ○
                  丙○○
右當事人間因租佃爭議事件，上訴人對於中華民國八十八年二月二十四日台灣高等法
院第二審判決（八十七年度上字第一六一七號），提起上訴，本院判決如左：
    主  文
上訴駁回。
第三審訴訟費用由上訴人負擔。
    理  由
本件上訴人主張：坐落台北市○○區○○段一小段一四三地號土地為伊及訴外人王素
英、林王靜梅、王朝明、王寶琴、王朝晃、王麗娟、王作鋒、王秋淋等八人（下稱王
素英等八人）之被繼承人王金守（民國七十八年四月九日死亡）及台北市（按由台北
市政府環境保護局（下稱環保局）為管理機關）所共有，其中如原判決附圖所示Ｃ部
分土地（下稱系爭土地），於五十年間出租予被上訴人耕作，惟五十九年間，伊取得
被上訴人之同意，提供系爭土地予環保局填埋垃圾，被上訴人自此未自任耕作，依耕
地三七五減租條例第十六條第一項、第二項規定，原定租約無效，被上訴人繼續占有
系爭土地，自屬無權占有等情，求為確認伊與其他共有人與被上訴人間就系爭土地無
租佃關係存在，及命被上訴人將系爭土地騰空返還予伊及其他共有人之判決。
被上訴人則以：系爭土地因上訴人提供予環保局堆置垃圾致不能耕作，非因可歸責於
伊之事由，伊應保留承租權利等語，資為抗辯。
原審以：系爭土地為上訴人與訴外人王素英等八人之被繼承人王金守及台北市所共有
，應有部分各六分之一、六分之一、三分之二，自五十年間即由被上訴人承租耕作，
每六年續訂租約，最近一次租約至八十五年十二月三十一日期滿，被上訴人申請續訂
租約為上訴人所拒；而系爭土地自五十九年間起即由上訴人提供環保局堆置垃圾，不
能耕作等事實，為兩造所不爭，並有土地登記簿謄本等件為證，堪信為真實。按出租
人應以合於所約定使用、收益之租賃物，交付承租人，並應於租賃關係存續中保持其
合於約定使用、收益之狀態，民法第四百二十三條定有明文，上訴人自有交付承租人
符合租佃雙方約定使用方式及能達到耕作目的之土地，並應於租賃關係存續中保持該
狀態之義務。查上訴人在兩造租賃關係存續期間，自五十九年間起即同意無償提供系
爭土地予台北市政府環境清潔處堆置垃圾使用，期限六年，惟期滿該處並未依約回復
原狀交還土地，上訴人復與環保局達成協議，同意環保局繼續使用至七十四年六月三
十日止，並由該局給付上訴人使用補償費等情，為上訴人所是認，足見系爭土地因堆
置垃圾，客觀上不能提供被上訴人耕作使用，乃因上訴人另行出租所致，縱被上訴人
同意上訴人提供系爭土地予環保局使用屬實，亦僅為被上訴人是否放棄耕作權之問題
，均與耕地三七五減租條例第十六條第一項、第二項：承租人應自任耕作及承租人違
反前項規定時，原訂租約無效，得由出租人收回自行耕作或另行出租之規定有間，不
發生承租人是否「自任耕作」之問題，為其心證之所由得。按耕地三七五減租條例第
十六條第一項為承租人轉租之禁止規定，系爭土地係由出租人之上訴人而非由承租人
之被上訴人出租予環保局堆置垃圾使用，既為原審合法認定之事實，則被上訴人即無
違反轉租禁止規定之可言。上訴人以被上訴人違反轉租禁止規定，認兩造間之耕地租
約無效，而訴請確認伊及其他共有人與被上訴人間就系爭土地無租佃關係存在，及命
被上訴人將系爭土地騰空返還予伊及其他共有人，自有未合。從而，原審維持第一審
所為上訴人敗訴之判決，駁回上訴人之上訴，經核於法洵無違誤。上訴論旨，指摘原
審採證、認事暨解釋契約之職權行使為不當，求予廢棄原判決，非有理由。
據上論結，本件上訴為無理由。依民事訴訟法第四百八十一條、第四百四十九條第一
項、第七十八條，判決如主文。
中      華      民      國    八十九    年      五      月     十一     日
                              最高法院民事第六庭
                                  審判長法官  朱  錦  娟
                                        法官  蘇  達  志
                                        法官  顏  南  全
                                        法官  陳  碧  玉
                                        法官  劉  延  村
      右正本證明與原本無異
                                              書  記  官
中      華      民      國    八十九    年      五      月     二十     日


司法院資訊處製作；財團法人民間司法改革基金會備份。
